臺北高等行政法院判決
                                     109年度訴字第1436號
                                    110年10月7日辯論終結
原      告  歐書萍                                      
訴訟代理人  陳郁婷律師
訴訟代理人  王介文律師
被      告  教育部                                 
代  表  人  潘文忠（部長）
訴訟代理人  黃旭田律師
複  代理人  賴秋惠律師
訴訟代理人  蕭郁潔律師
上列當事人間有關人事行政事務事件，原告不服行政院中華民國
109年11月4日院臺訴字第1090190533號訴願決定，提起行政訴訟
，本院判決如下：
    主  文
訴願決定、再申訴決定、申訴決定及原處分均撤銷。
訴訟費用由被告負擔。
    事實及理由
一、事實概要：
  ㈠原告前為○○○○○○○○（下稱○○○○）少校軍訓教官，於民國106年
    6月17日遭檢舉與同校女學生甲女(姓名、年籍詳卷）交往及
    身體親密接觸。○○○○以原告涉及校園性侵害性騷擾或性霸凌
    事件，召開性別平等教育委員會（下稱性平會）組成調查小
    組進行調查。調查小組於106年9月1日作成「○○○○○○○○性別
    平等教育委員會性平字第10507號案調查報告書」（下稱系
    爭調查報告），認定校園性侵害事件成立，建議依「高級中
    等以上學校軍訓人員獎懲作業要點」（下稱獎懲作業要點）
    核予大過2次，依相關規定予以汰除，並經○○○○性平會於106
    年9月1日會議決議通過。原告不服，提出申復。○○○○以106
    年9月27日第1060627號校園性別事件申復決定書，以原告申
    復無理由駁回。
  ㈡○○○○性平會於106年9月1日會議決議後，以106年9月4日斗中
    人字第1060005819號函請被告所屬雲林縣聯絡處（下稱雲林
    聯絡處）議處。雲林聯絡處提交106年9月6日106學年度第1
    次軍訓教官人事評審會（下稱軍訓人評會）會議決議，建議
    懲處原告大過2次；續由被告所屬國民及學前教育署（下稱
    學前教育署）提交106年11月9日106學年度第3次軍訓人評會
    會議決議，仍建議懲處原告大過2次；再由被告提交107年1
    月5日106學年度軍訓人評會第4次會議決議後，以原告未嚴
    守性別分際，嚴重影響軍訓人員榮譽，依獎懲作業要點第9
    條第1款規定，作成107年1月24日臺教學㈠字第1070010398號
    令核定大過2次的懲處（下稱原處分）。原告不服，提出申
    復，經○○○○107年3月12日性平字第10507號性別平等教育事
    件申復審議決定書認申復無理由後，向學前教育署提起申訴
    ，經學前教育署軍訓教官申訴評議會於107年6月27日以107
    年申評字第004號申訴評議決定駁回（下稱申訴決定）。原
    告提起再申訴，被告所屬軍訓教官申訴評議會於107年11月1
    日作成再申訴評議書駁回（下稱再申訴決定）。原告仍不服
    ，向行政院提起訴願，行政院以108年4月17日院臺訴字第10
    80172724號訴願決定書決定不受理（下稱前次訴願決定）。
    原告續提起行政訴訟，本院以108年度訴字第887號判決撤銷
    前次訴願決定確定。行政院依上開判決意旨，於109年11月4
    日作成院臺訴字第1090190533號訴願決定駁回原告的訴願（
    下稱訴願決定），原告仍不服，提起本件行政訴訟。
二、原告起訴主張及聲明：
  ㈠被告召開106學年度軍訓人評會第4次會議決議後，作成原處
    分。依該次會議紀錄所示，編號16號至23號的高中職校票選
    委員中，僅有編號22號為少校教官，其餘人等均為中校教官
    ，違反被告102年4月8日修正公布的軍訓教官人事評審會設
    置要點（下稱軍訓人評會設置要點）第3點有關票選委員員
    額分配的規定，被告作成原處分的組織顯非適法，有違正當
    法律程序，原處分應予撤銷。
  ㈡被告依系爭調查報告建議核予原告大過2次並依相關規定汰除
    ，始進行後續行政程序，然製作系爭調查報告的調查小組成
    員均為外聘，已違反107年12月28日修正公布前的性別平等
    教育法（下稱性平法）第30條第3項僅能部分外聘，而不許
    全部外聘的規定，依最高行政法院109年度大字第5號裁定與
    108年度上字第36號判決見解，作成系爭調查報告的調查小
    組成員組織不合法，經此程序瑕疵所生的原處分，亦有違法
    而應予撤銷。
　㈢系爭調查報告認為原告的行為已達刑法猥褻的程度，構成刑
    法第227條第4項要件，成立校園性侵害事件等等。惟依司法
    院釋字第617號解釋，猥褻行為除須客觀上足以刺激或滿足
    性慾外，尚須能引起普通一般人羞恥或厭惡感而侵害性的道
    德感情。原告於105年12月對甲女為擁抱、舌吻與親吻（種
    草莓）等行為，雖足以刺激或滿足性慾，然依現今一般社會
    通念，情侶於公開場合接吻、擁抱或舌吻實屬常見，且原告
    與甲女確為情侶而有交往之實，原告對甲女為上開行為應不
    足以引起普通一般人羞恥或厭惡感而侵害性的道德感情，自
    非猥褻行為。系爭調查報告有適用法律涵攝事實錯誤的瑕疵
    。以系爭調查報告為基礎的原處分自然也有違誤，應予撤銷
    。　　
  ㈣原告的行為已經臺灣雲林地方檢察署檢察官106年度偵字第39
    72號不起訴處分書認定沒有權勢性交的犯行，也沒有違反甲
    女意願為性交。原告於調查程序中主動配合，且盡力提供相
    關資料還原事情經過，並已深切反省與甲女交往的不妥，已
    幡然悔悟，非屬情節重大。被告未審酌上情，仍作成原處分
    ，明顯過重而違反比例原則，有裁量濫用的違法，應予撤銷
    。
  ㈤聲明：訴願決定、再申訴決定、申訴決定及原處分均撤銷。
三、被告答辯及聲明：
  ㈠被告106學年度軍訓人評會組成之始，張淑菁是以少校資格獲
    選委員資格。被告於107年1月5日召開106學年度軍訓人評會
    第4次會議時，張淑菁少校雖已升任中校，惟軍訓人評會設
    置要點第3點規定委員的任期為2年，故張淑菁雖升任中校，
    仍不影響其原本以少校資格擔任委員的適格性。又被告雖有
    票選委員的遞補名冊，惟考量張淑菁為女性，基於軍訓人評
    會設置要點第3點規定，單一性別不得低於三分之一的考量
    ，具遞補資格者僅剩蔡佩芬及謝淑珍少校，惟蔡佩芬及謝淑
    珍少校業於106年8月1日至107年7月31日擔任軍訓教官不適
    服現役再審議人事評審會委員，依國防部「強化國軍志願役
    軍官士官及士兵考評具體作法」第7點規定，不得再擔任軍
    訓人評會委員，故由張淑菁續任106學年度軍訓人評會委員
    ，並無違誤。縱認被告106學年度軍訓人評會第4次會議組成
    有疑義，然未達明顯瑕疵程度，不影響本件具高度屬人性之
    判斷的正確性。
  ㈡被告作成原處分是因原告與甲女交往並發生性行為，違反性
    平法第20條、行為時校園性侵害性騷擾或性霸凌防治準則第
    7條及獎懲作業要點第9點第1款等規定，而非原告違反刑法
    上規定。原告抗辯其與甲女間為情侶關係，無涉猥褻等等，
    不影響原處分的適法性。依行為時校園性侵害性騷擾或性霸
    凌防治準則第7條第1項規定，原告不可與其服務學校的學生
    發展有違專業倫理關係。原告於106學年度軍訓人評會第4次
    會議中已承認與甲女交往等行為並不合宜，被告依系爭調查
    報告及原告會議中陳述，以原處分為2大過懲處，適法有據
    。
  ㈢最高行政法院109年度大字第5號裁定與108年度上字第36號判
    決見解僅具個案效力，不及於本件。系爭調查報告由全為外
    聘委員組成的調查小組作成，是為避免校內委員因私人恩怨
    影響公正性，是為落實正當法律程序的目的所為，如將107
    年12月28日修正公布前的性平法第30條第3項規定解讀為僅
    得一部成員外聘，反而有違性平法追求專業與公正的立法意
    旨。107年12月28日修正公布前的性平法第30條第2項規定，
    調查小組並非必要組成的單位，如有組成，其調查報告也僅
    供性平會參考而已，故調查小組縱有組織不合法情事，也不
    影響性平會決議的適法性。
　㈣聲明：原告之訴駁回。
四、前開事實概要欄所載事實，除後述爭點外，餘為兩造所不爭
    執，且有系爭調查報告（本院卷第39-66頁）、○○○○性平會1
    06年9月1日會議紀錄（再申訴卷第42-47頁）、○○○○106年9
    月27日第1060627號校園性別事件申復決定書（再申訴卷第7
    7-87頁）、○○○○106年9月4日斗中人字第1060005819號函（
    再申訴卷第49頁）、雲林聯絡處106年9月6日106學年度第1
    次軍訓人評會會議決議紀錄（前次訴願決定卷第460頁）、
    學前教育署106年11月9日106學年度第3次軍訓人評會會議紀
    錄（前次訴願決定卷第401-406頁）、被告107年1月5日106
    學年度軍訓人評會第4次會議紀錄（本院卷第145-156頁）、
    原處分（本院卷67-69頁）、申訴決定、再申訴決定（本院
    卷第71-81頁）、前次訴願決定、本院108年度訴字第887號
    判決及訴願決定（本院卷第83-124頁）等可以證明，足以認
    定為真實。
五、本件爭點：
  ㈠被告107年1月5日106學年度軍訓人評會第4次會議的組成是否
    違反102年4月8日修正發布的軍訓人評會設置要點第3點關於
    「少校階以下至少2人」部分的規定？
  ㈡○○○○性平會組成的調查小組是否違反100年6月22日修正公布
    的性平法第30條第3項規定？如是，對原處分的適法性有無
    影響？
　㈢原告有無獎懲作業要點第9點第1款事由？
  ㈣原處分是否違反比例原則而有裁量瑕疵？
六、本院的判斷：　　
  ㈠○○○○性平會組成的調查小組違反100年6月22日修正公布的性
    平法第30條第3項規定，以系爭調查報告為基礎的原處分應
    屬違法：
　⒈性平法第35條第1項規定：「學校及主管機關對於與本法事件
    有關之事實認定，應依據其所設性別平等教育委員會之調查
    報告。」依此可知性平會的任務在於調查並認定事實，學校
    及主管機關於後續行政懲處或為解聘、停聘、不續聘的審議
    ，應以調查報告認定的事實為基礎。依100年6月22日修正公
    布的性平法第30條第2項及第3項規定：「（第2項）學校或
    主管機關之性別平等教育委員會處理前項事件時，得成立調
    查小組調查之。(第3項)前項小組成員應具性別平等意識，
    女性人數比例，應占成員總數二分之一以上，必要時，『部
    分』小組成員得外聘。……。」由於法律解釋不應逾越法律文
    字可能的範圍，上開第3項「部分小組成員得外聘」的規定
    ，從文義解釋無法得出調查小組成員全部外聘仍符合該條項
    規定的結果。又除文義解釋外，歷史解釋亦是解釋法律常用
    的方法，透過在立法過程公開的所有紀錄、文件、資料等，
    客觀探求立法者的意思或法律文字的意涵。依上開第3項規
    定的立法理由，是為考量該等事件通常涉及性別意識及相關
    專業問題，故調查者應具有性別平等意識，部分成員也應具
    有專業背景；倘學校性平會委員人數眾多或專業背景不足，
    為有效進行案件的調查，乃規定學校性平會得成立調查小組
    ，並規定調查小組組成的專業背景、性別平等意識及性別比
    例；另恐學校性平會調查小組相關專業人力不足，故規定「
    部分」小組成員得外聘。從立法目的觀之，外聘的主要目的
    是考量調查小組相關專業人力是否充足，調查小組為學校性
    平會所成立，是否有充足的相關專業人力，則又與性平會成
    員有關。性平法第9條第1項規定，學校性平會置委員5人至2
    1人，採任期制，以校長為主任委員，其中女性委員應占委
    員總數二分之一以上，並得聘具性別平等意識的教師代表、
    職工代表、家長代表、學生代表及性別平等教育相關領域的
    專家學者為委員。易言之，為避免學校性平會委員於處理校
    內相關事務時，相互袒護或利益糾結，以致造成偏頗，或資
    源不足（例如：缺少法律或心理專業人員），得聘校外委員
    （性別平等教育相關領域的專家學者）。從上述規定來看，
    學校性平會委員中通常應有性別平等教育相關領域的專家學
    者，其具備學校調查小組相關專業人力的要求，成為調查小
    組一員，並無困難，且上述規定所要求調查小組具備調查專
    業素養者的比例，亦非占全部調查小組成員。因此，上開性
    平法第30條第3項「必要時，『部分』小組成員得外聘」的規
    定，應解釋為調查小組成員，不得全數外聘（最高行政法院
    109年度大字第5號裁定意旨參照）。被告主張：性平會調查
    小組成員可全數外聘等等，有違法律解釋的原則，而不可採
    。
　⒉上述性平法第30條第2項及第3項規定於107年12月28日修正公
    布後，整併為第2項規定：「學校或主管機關之性別平等教
    育委員會處理前項事件時，得成立調查小組調查之；必要時
    ，調查小組成員得一部或全部外聘。本法中華民國107年12
    月7日修正之條文施行前，亦同。」依新法規定，學校性平
    會成立的調查小組成員已得全部外聘，一改修正前不得全數
    外聘的規定。又修正後性平法第30條第2項後段所稱「本法
    中華民國107年12月7日修正之條文施行前，亦同」，究何所
    指，文義並不清楚。觀諸修法理由亦未敘明是否新法有溯及
    適用的意思，或有何基於極為重要公益的必要，而有溯及適
    用於新法規生效前業已終結之程序法律關係的意思。基於合
    憲性解釋，應解為對於在法規變更時仍處理中的程序狀態，
    應適用最新程序法處理，亦即於性平法107年12月7日修正條
    文施行前，性平會已受理的校園性侵害、性騷擾或性霸凌事
    件，在新法施行後，調查小組尚未處理或尚未處理終結（即
    尚未提出調查報告）的事件，均適用新法繼續處理。於性平
    法107年12月7日修正條文施行前，調查小組程序已完成（即
    已提出調查報告）者，既屬新法施行前行政程序在法律上已
    終結，則新法關於性平會調查小組成員得「全部」外聘的規
    定，即不得溯及適用，否則有違憲法上信賴保護及禁止溯及
    適用原則，而為違憲（最高行政法院109年度大字第5號裁定
    意旨參照）。
　⒊○○○○性平會設置委員17人，以校長為主任委員，再由其遴聘
    具性別平等意識的教師代表、職工代表及家長代表等16名擔
    任委員，其中女性委員為10人，已達2分之1以上，有○○○○性
    平會106年9月1日會議簽到單可以證明（再申訴卷第48頁）
    。○○○○性平會為處理本件校園性侵害事件，籌組3人調查小
    組，該3名調查小組成員均為外聘人員，非屬○○○○性平會的
    性平會委員，為當事人所不爭執，且有系爭調查報告可以佐
    證（本院卷第39頁以下）。該調查小組於106年9月1日完成
    系爭調查報告，認定校園性侵害事件成立，建議依獎懲作業
    要點核予原告大過2次，依相關規定予以汰除。○○○○性平會
    於106年9月1日會議決議通過後，經雲林聯絡處106年9月6日
    軍訓人評會、學前教育署106年11月9日軍訓人評會及被告10
    7年1月5日軍訓人評會議決，被告乃於107年1月24日作成原
    處分，核予原告大過2次。○○○○性平會調查小組的組成，已
    違反行為時性平法第30條第3項「必要時，部分小組成員得
    外聘」的規定，而不合法。又系爭調查報告已於性平法107
    年12月7日修正條文施行前完成，被告並據以作成原處分，
    其行政程序於新法修正施行前在法律上業已終結，自不得溯
    及適用新法，使程序違法的原處分變成合法。故基於此一程
    序瑕疵所生的實體決定(即原處分)仍屬違法，應予撤銷。
　㈡被告107年1月5日106學年度軍訓人評會第4次會議的組成違反
    102年4月8日修正發布的軍訓人評會設置要點第3點關於「少
    校階以下至少2人」部分的規定：　
　⒈102年4月8日修正發布的軍訓人評會設置要點第3點規定：「
    本部軍訓人評會規定如下：㈠組成：置委員23人，由當然委
    員10人及票選委員13人，依下列規定組成：⒈當然委員產生
    方式及員額分配：⑴業務主管之次長（兼召集人）。⑵學生事
    務及特殊教育司司長（兼副召集人）。⑶法制處、人事處、
    政風處各推薦指派專門委員以上1人，計3人。⑷學生事務及
    特殊教育司：科長以上人員2人。⑸本部國民及學前教育署學
    生事務及校園安全組組長或副組長1人。⑹直轄市政府教育局
    軍訓單位主管及專科以上學校軍訓室主任各1人，計2人，由
    召集人遴派擔任。⒉票選委員產生方式及員額分配：⑴專科以
    上學校5人：由專科以上學校票選之候選人互選產生，其中
    中校階以下至少3人，任一性別委員不得少於三分之一。各
    校候選人產生方式，由各校定之。票選委員互選之選舉作業
    規定，由本部定之。⑵本部國民及學前教育署8人：由本部國
    民及學前教育署轄屬高中職校票選之候選人互選產生；其中
    ，軍訓主管至多4人，少校階以下至少2人，任一性別委員不
    得少於三分之一。㈡職掌：……2.軍訓教官特殊重大獎懲與不
    適任人員案件審議及建議。……㈢委員選舉及任期：……2.軍訓
    人評會委員任期為2年，得連選連任1次。3.票選委員因故出
    缺時，應按選舉時各類候選人得票數高低依序遞補；其任期
    至原任期屆滿之日止。」(此一規定陸續於107年8月23日、1
    08年4月23日及109年5月1日修正。)就被告所屬軍訓人評會
    的組成，規定包括當然委員10人及票選委員13人；其中票選
    委員的員額，除性別比例外，尚有專科以上學校及學前教育
    署所轄高中職校的員額分配，以及中校階及少校階委員的最
    低代表人數保障。這是被告為使各機關學校所設軍訓人評會
    辦理其軍訓教官人事作業符合公正、公平及公開的要求（軍
    訓人評會設置要點第1點規定參照），所訂頒有關機關內部
    組織及業務處理方式的行政規則，雖然不是直接對外發生法
    規範效力的一般、抽象性規範，然上述規定明確規範被告所
    屬軍訓人評會的組成、委員資格、職掌、任期及出缺遞補方
    式等，經由被告長期適用，建立起規律的行政實務，自不得
    對相同事件為不同於該行政實務的處理，從而產生行政自我
    拘束的效果。如被告就其軍訓人評會的組成有違反上述規定
    的情形，所為的行政行為即屬違法。
　⒉被告107年1月5日106學年度軍訓人評會第4次會議的組成，有
    當然委員10人（編號1至10）及票選委員13人（編號11至23
    ）；其中票選委員部分，專科以上學校票選委員5人（編號1
    1至15）、學前教育署轄屬高中職校票選委員8人（編號16至
    23）；就高中職校票選委員部分，有7人為中校階委員(編號
    16至21及編號23)，僅有1人為少校階委員(編號22)，有該次
    會議的簽到冊可以證明（本院卷第157-158頁），顯不符102
    年4月8日修正發布的軍訓人評會設置要點第3點有關學前教
    育署轄屬高中職校票選委員「少校階以下至少2人」的規定
    。被告依據該次軍訓人評會決議所作的原處分即有組織不適
    法的程序瑕疵，應予撤銷。
　⒊被告雖主張：編號23號票選委員張淑菁於選任時為少校教官
    ，之後被告107年1月5日召開106學年度軍訓人評會第4次會
    議時，張淑菁少校雖已升任中校，惟其受任期保障，不因升
    任中校，而影響其以高級中等學校少校身分擔任軍訓人評會
    委員的資格；又被告雖備有票選委員遞補名冊，然衡量單一
    性別不得少於三分之一，以及避免與軍訓教官不適服現役再
    審議人事評審會委員有二分之一以上名單重複，均不宜遞補
    ，故仍由張淑菁續任106學年度軍訓人評會委員等等。然而
    ，上述軍訓人評會設置要點第3點第1款有關被告軍訓人評會
    當然委員及票選委員的組成規定，解釋上應指軍訓人評會於
    每次行使職權、召集會議時，均應符合委員會的組成規定，
    而非組成之初符合規定，其後任何人事遷調即可在所不論，
    否則上述法規按照軍階分配最低代表人數，以反映各軍階工
    作實務及需求的保障意旨即失其意義。又軍訓人評會設置要
    點第3點第3款有關委員任期2年的規定，是指票選委員在沒
    有因故出缺的情況下，其任期為2年；如有身分變更，例如
    編號23號票選委員張淑菁於選任時為少校教官，然於被告10
    7年1月5日召開106學年度軍訓人評會第4次會議時已升任中
    校，在該次會議中，張淑菁委員不能再代表少校教官參與會
    議，該少校階代表的保障名額即有因故出缺的情形，應按同
    款規定由其他符合身分即少校教官的候選人，按得票數高低
    依序遞補，或於遞補員額不足時，重新辦理票選，始足以代
    表各軍階的多元觀點。被告上開主張，應不可採。
　㈢○○○○性平會組成的調查小組違反100年6月22日修正公布的性
    平法第30條第3項規定；被告107年1月5日106學年度軍訓人
    評會第4次會議的組成也違反102年4月8日修正發布的軍訓人
    評會設置要點第3點關於「少校階以下至少2人」部分的規定
    ，以系爭調查報告及被告107年1月5日106學年度軍訓人評會
    第4次會議決議為基礎的原處分應屬違法，應予撤銷。至於
    原告有無獎懲作業要點第9點第1款規定「未嚴守性別分際，
    嚴重影響軍訓人員榮譽」的事由，以及原處分核予記大過2
    次是否違反比例原則而有裁量瑕疵等，即應由依法組成的調
    查小組及軍訓人評會重行調查、審議，本院無逕為審認的必
    要，併予說明。 
  ㈣本件判決基礎已經明確，兩造其餘攻擊防禦方法及訴訟資料
    經本院斟酌後，認與判決結果不生影響，無一一論述的必要
    ，一併說明。
七、結論：
    原處分違法，訴願決定、再申訴決定及申訴決定予以維持，
    亦有違誤，原告訴請撤銷，為有理由，應予准許。
中　　華　　民　　國　　110 　年    11　　月　　11  　日
                        臺北高等行政法院第四庭
                              審判長法  官　高愈杰
                                    法  官　李君豪
                                    法  官　楊坤樵
一、上為正本係照原本作成。
二、如不服本判決，應於送達後20日內，向本院提出上訴狀並表
    明上訴理由，如於本判決宣示後送達前提起上訴者，應於判
    決送達後20日內補提上訴理由書（須按他造人數附繕本）。
三、上訴時應委任律師為訴訟代理人，並提出委任書。（行政訴
    訟法第241條之1第1項前段）
四、但符合下列情形者，得例外不委任律師為訴訟代理人。（同
    條第1項但書、第2項）
得不委任律師為訴訟代理人之情形 所需要件 ㈠符合右列情形之一者，得不委任律師為訴訟代理人 1.上訴人或其法定代理人具備律師資 格或為教育部審定合格之大學或獨立學院公法學教授、副教授者。 2.稅務行政事件，上訴人或其法定代理人具備會計師資格者。 3.專利行政事件，上訴人或其法定代理人具備專利師資格或依法得為專利代理人者。 ㈡非律師具有右列情形之一，經最高行政法院認為適當者，亦得為上訴審訴訟代理人 1.上訴人之配偶、三親等內之血親、二親等內之姻親具備律師資格者。 2.稅務行政事件，具備會計師資格者。 3.專利行政事件，具備專利師資格或依法得為專利代理人者。 4.上訴人為公法人、中央或地方機關、公法上之非法人團體時，其所屬專任人員辦理法制、法務、訴願業務或與訴訟事件相關業務者。 是否符合㈠、㈡之情形，而得為強制律師代理之例外，上訴人應於提起上訴或委任時釋明之，並提出㈡所示關係之釋明文書影本及委任書。  
中　　華　　民　　國　　110 　年　　11　　月　　11　　日
                                    書記官  高郁婷